臺灣臺北地方法院民事判決　九十二年度簡上字第四六八號
　　上　訴　人　丁○○
　　訴訟代理人　林家祺律師
　　　　　　　　李兆環律師
　　被　上訴人　國眾電腦股份有限公司
　　法定代理人　乙○○
　　訴訟代理人　戊○○
右當事人間請求確認本票債權不存在事件，上訴人對於中華民國九十二年四月四日本
院台北簡易庭九十一年度北簡字第二二一七九號第一審判決提起上訴，本院於中華民
國九十三年三月三日言詞辯論終結，判決如左：
    主      文
原判決廢棄。
確認被上訴人所持有記載上訴人共同簽發面額新台幣肆佰萬元，發票日民國九十年八
月一日之本票，其中新台幣玖拾萬零陸仟壹佰伍拾元之本票債權不存在。
第一、二審訴訟費用由被上訴人負擔。
    事      實
甲、上訴人方面：
壹、聲明：如主文所示。
貳、陳述：除與原判決記載相同者，茲引用之外，補稱：
一、上訴人絕無親自簽發系爭本票，更未授權請任何人簽發本票：
（一）本件上訴人丁○○與甲○○（即方齡股份有限公司法定代理人，係併案之另一
      上訴人）於民國七十八年相識，進而成為男女朋友迄今十餘年，上訴人並出資
      成立方齡股份有限公司（以下簡稱方齡公司），由甲○○擔任公司負責人；職
      故，凡與方齡公司有關之事務，甲○○均直接處理，上訴人從未執行公司業務
      。
（二）本件方齡公司與被上訴人透過丙○○簽定訂單乙事，亦係由甲○○親自出面與
      丙○○接洽，對於簽定訂單經過及簽立本票之事，上訴人並未在場，且事前或
      事後均未被告知上情，直至對造執系爭之本票聲請強制執行前，上訴人尚不知
      有簽立本票之事，經質問甲○○亦未說明原委且未告知曾冒名簽發本票乙事，
      僅告訴上訴人謂公司會幫其處理，請上訴人放心等語，因而上訴人於原審雖有
      委任訴訟代理人，惟因信賴甲○○能妥善處理，故上訴人本人從未出庭或親自
      詰問證人，直至九十二年五月十二日上訴人因關心
      本件訴訟結果，親自前往台北簡易庭閱覽卷宗時，始發現系爭本票上有上訴人
      之姓名，且上訴人亦為發票人，
二、上訴人與國眾公司並無債權債務關係：
（一）系爭九十萬六千一百五十元之貨款係任職於被上訴人之業務協理丙○○代表與
      方齡公司簽定，付款條件為約定千泊實業公司（下稱千泊公司）付款予方齡公
      司後，再由方齡公司付款給被上訴人，此觀丙○○證述即明。
（二）前開付款條件，經國被上訴人同意，並出貨予千泊公司。因而上訴人與被上訴
      人間並無債權債務之關係存在，被上訴人據此以上訴人簽發供作擔保之本票主
      張系爭貨款，進而請求強制執行債權，自無理由。
三、經理權之限制，不得以之對抗善意第三人：
（一）本件系爭貨款之訂定，既係由被上訴人業務協理丙○○代表與方齡公司簽定，
      且觀諸丙○○於前審庭訊時所證述，其為何代表被上訴人同意簽定特別付款條
      件之原因、如何收取原告之訂單、其代表被上訴人之權責範圍等等，丙○○自
      屬有權代理。
（二）依前揭法條意旨，被上訴人自不得以其公司內部對於丙○○職務之限制對抗善
      意之上訴人（含併案其他上訴人）。被上訴人遽指丙○○及甲○○明知千泊公
      司向被上訴人進貨之信用額度已滿之語云云，顯屬臆測之詞。
三、證據：除援用第一審所提證據外，補提錄音帶及譯文、丙○○登記設定抵押權資
    料各一件，並聲請訊問證人甲○○及丙○○。
乙、被上訴人方面：
壹、聲明：上訴駁回。
貳、陳述：除與原判決記載相同者，茲引用之外，補稱：
一、上訴人就丙○○之無權代理行為並非善意之第三人：
（一）上訴人為與被上訴人交易，曾於九十年七月二十三日申請信用額度四百萬元，
      被上訴人總經理核給一百萬元額度，付款條件與通常客戶同，為月結三十天至
      四十五天。核准後，被上訴人之業務員即將總經理核准之條件告知上訴人，足
      證上訴人明知必須照被上訴人總經理核給之交易額度及條件交易，若有變動，
      應得被上訴人總經理之核可。丙○○在被上訴人為協理，上有副總及總經理，
      依「權責劃分辦法」其原即無核准額度或交易條件之權限，此係上訴人於交易
      之初即明確知悉之事實。
（二）丙○○於原審證稱：「我跟方齡公司協議，由方齡公司跟被告（國眾）買這批
      貨，我們當時不直接賣給千泊的原因，是因為千泊公司向我們買的額度已經不
      夠了，所以契約對象是方齡公司」。上訴人顯然明知被上訴人核給伊之交易額
      度不得借予他人使用，卻與丙○○勾串以自己之額度違規為千泊公司訂貨。如
      係為衝業績，而非僅係證人丙○○為個人業績，被上訴人大可自行解除其與千
      泊公司之交易額度限制，直接以千泊公司為買受人出貨予該公司，而無須大費
      周章透過方齡公司居中轉售。
（三）上訴人既知本筆交易係違規，則其當然知道丙○○必須向被上訴人隱瞞此一事
      實，以免洩露真象，則所謂的特別付款條件，上訴人亦明知丙○○不可能呈報
      上級，被上訴人更不可能核准。此一私相授受之合意，顯然不能拘束不知情之
      被上訴人，故本案實際上是被上訴人是否知悉上訴人與丙○○間特別付款條件
      之約定並且同意之問題。
（四）上訴人九十一年四月十二日之訂購單（參原證二）上，有要求被上訴人簽回表
      示同意，顯見上訴人亦明知此一特別付款條件仍須被上訴簽回確認以表同意。
      被上訴人並未收到此一訂購單，亦不可能簽回，上訴人自係明知被上訴人並未
      同意此一特別付款條件。
二、丙○○所為之行為乃非於其可代理權限之範疇：
（一）公司法第三十六條所所謂之「經理人」，在股份有限公司應係指同法第二十九
      條第一項第三款規定由董事會以董事過半數之出席，及出席董事過半數同意之
      決議而委任者。在設有總經理、副總經理、副理、協理、經理等組織龐大之公
      司，基層之經理人乃受總經理或人事經理聘用，無須經董事會決議。一般上市
      、上櫃公司大概只有總經理由董事會聘用，下層經理人並非公司法第二十九條
      及第三十六條所稱之「經理人」。
（二）最高法院六十二年台上字第一○九九號判例謂「必須先有代理權之授與，而後
      始有民法第一百零七條前段『代理權之限制及撤回，不得以之對抗善意第三人
      』規定之適用。」。然學者王澤鑑則認為民法第一百零七條所稱代理權之限制
      ，應限於事後限制，自始限制則屬代理權範圍。依被上訴人之「權責劃分辦法
      」，被上訴人從未授權丙○○決定交易額度及付款條件，被上訴人且從未向上
      訴人表示授權丙○○決定特別付款條件，則何來限制或撤回代理權之說法，故
      本件既無事後限制代理權，當亦不生得否對抗善意第三人之問題。
三、證據：除援用第一審所提證據外，補提本院九十一年度票字第五○四一三號民事
    裁定、國眾電腦股份有限公司客戶授信額度申請書各一件。
    理      由
一、本件上訴人起訴主張：本院九十一年度票字第五○四二一號裁定所載以上訴人為
    共同發票人，面額四百萬元之本票（下稱系爭本票），並非上訴人簽發，上訴人
    亦未授權他人簽發。系爭本票係方齡股份有限公司（下稱方齡公司）為經銷被上
    訴人所生產之週邊成品，應被上訴人之要求，保證上訴人方齡公司之經銷貨之貨
    款得以兌現之本票。九十年四月十六日被上訴人出貨（筆記型電腦）共計九十萬
    六千一百五十元，為被上訴人公司客戶千泊公司訂購之貨品，因該公司額度不足
    ，被上訴人公司經銷部門業務協理丙○○乃商得方齡公司同意代為下訂單，並同
    意千泊公司付款給方齡公司後，再由方齡公司付給被上訴人。後因千泊公司跳票
    ，依前開約定，方齡公司自毋庸付款，則上訴人與被上訴人之間並無任何債權、
    債務關係存在，爰起訴請求確認系爭本票其中之九十萬六千一百五十元之本票債
    權不存在。被上訴人則以：上訴人就丙○○之無權代理行為並非善意之第三人，
    丙○○所為之行為乃非於其可代理權限之範疇等語置辯。
三、本件兩造不爭執事項：
（一）上訴人為方齡公司股東，而方齡公司為經銷被上訴人所生產之週邊成品，應被
      上訴人要求，曾簽發系爭本票予被上訴人。
（二）方齡公司曾於九十年四月十六日以其名義向被上訴人訂貨，金額共計九十萬六
      千一百五十元，約定交貨地點為千泊公司。又前開交易係由當時任職於被上訴
      人公司擔任業務協理之丙○○接洽，丙○○於訂購單上備註欄第二點記載付款
      約定：「以千泊實業有限公司支付方齡股份有限公司此筆貨款後（若為支票，
      則須等支票完全對現後）支付國眾股份有限公司，在此之前方齡股份有限公司
      不需負擔任何付款及法律上責任。」。（見原審卷第十一、十二頁）
（三）被上訴人公司已交付貨物予千泊公司，惟千泊公司付款之支票退票，迄今尚未
      付清前開貨款。
四、上訴人主張系爭本票，並非上訴人簽發，上訴人亦未授權他人簽發，以及系爭本
    票所擔保之貨款債權，付款特別條件未成就，兩造間並無債權關係存在等語，則
    為被上訴人否認，並以前揭情詞置辯，茲就兩造爭點分述如下：
（一）就上訴人主張系爭本票並非其簽發亦未授權他人簽發部分：
    １、按當事人主張之事實，經他造於準備書狀內或言詞辯論時或在受命法官、受
        託法官前自認者，無庸舉證。自認之撤銷，除別有規定外，以自認人能證明
        與事實不符或經他造同意者，始得為之。民事訴訟法第二百七十九條第一項
        、第三項定有明文。查上訴人於九十一年十二月九日原審起訴狀事實及理由
        欄，曾自認系爭本票係上訴人於九十年八月初因第三人方齡公司經銷被上訴
        公司之成品，應被上訴人之需求而連帶保證與方齡公司共同簽發系爭本票等
        語。嗣上訴人於九十二年九月二十四日上訴理由狀更異其陳述，主張系爭本
        票並非其簽發，更未授權請任何人簽發本票等語，屬於自認撤銷，且未經被
        上訴人同意，應由上訴人就前開自認與事實不符，負舉證責任。
    ２、經查，上訴人就此雖提出錄音帶、譯文及證人甲○○為證，惟甲○○於本院
        九十二年十二月十日本院準備程序中結證稱：「字是我寫的，丁○○的名字
        也是我寫的。本票交給丙○○。．．．。（問：簽本票前，證人有無告知上
        訴人？）有，因為上訴人是我們公司的股東。之前都是這樣處理的。是電話
        或見面時告訴他，他還跟我說：不要害我。我是在簽本票前，就告訴上訴人
        ，十幾年來都是這樣做。印章是當初公司成立時，股東的印鑑章，是公司成
        立時請會計師刻的，已用了十幾年了。」等語，與上訴人之主張不符。又上
        訴人就證人甲○○所證述系爭本票上印章，為上訴人在公司之印鑑章，已使
        用十幾年等語，並不爭執，且上訴人為方齡公司之實際出資者，而將方齡公
        司交由甲○○經營（見上訴人九十二年九月二十四日補充上訴理由狀），由
        其保證公司貨款亦符合常情，據此可以認定上訴人應有授權甲○○開立系爭
        本票。至於，上訴人所提出之錄音帶，為證人於審判外之陳述，信憑性不足
        ，且與前揭事證有違，自非可採。上訴人於原審之自認與事實並無不符，自
        不得於上訴時再為翻異，應認上訴人有授權甲○○簽發系爭本票等情為真實
        。
（二）兩造就訂購單上付款約定爭執部分：
    １、按公司之經理人，在執行職務範圍內，亦為公司負責人。公司不得以其所加
        於經理人職權之限制，對抗善意第三人。公司法第八條及第三十六條定有明
        文。經理人對外代表公司，關於公司營業上之事務，於執行職務範圍內，有
        辦理之權，惟公司內部如就其職權加以限制者，依常情公司外部人無從知悉
        ，自應由主張第三人明知經理人職權限制者，負舉證之責。
    ２、丙○○為被上訴人公司之經銷事業部主管協理，下轄員工四十四人，此有被
        上訴人所提出之公司組織圖可憑（見原審卷第五十五頁），且為兩造所不爭
        執，關於被上訴人公司對經銷商出貨事宜，自屬其主管職務範圍，就公司外
        部關係而言，丙○○有權代理被上訴人公司決定貨物買賣約定，被上訴人就
        其職務所加之限制，不得對抗善意的第三人。故除方齡公司明知被上訴人對
        丙○○洽談付款約定職權有限制者外，丙○○前開於訂購單加載付款約定之
        行為對被上訴人自有拘束力。被上訴人雖辯稱丙○○等下層經理人員，非公
        司法第二十九條、三十六條所稱之經理人云云，惟此不僅與前揭公司法規定
        有違，且依前開被上訴人公司組織圖所示，丙○○為被上訴人經銷事業部主
        管，下轄員工達四十四人，若謂其非經理人亦與事實不符，被上訴此部分抗
        辯諉無足採。
    ３、被上訴人公司九十年十一月二十六日之「權責劃分辦法」（見原審卷第五十
        一頁），固然有「部級主管（丙○○屬部級主管）對客戶票期兌現天數之核
        定權限為月結三十日以內，且無權限決定讓客戶延開票期」等決定付款期限
        之職權限制，但前開權責劃分辦法屬於被上訴人公司內部規則，公司外部人
        無從得知，自不能憑此認定方齡公司非善意第三人。
    ４、又前開付款約定設定之緣由，乃因千泊公司進貨額度不足，所以請方齡公司
        幫忙，由方齡公司以其名義下訂單，俟千泊公司付款給方齡公司後，方齡公
        司再付款給被上訴人，在此之前方齡公司不需負擔任何付款及法律上責任。
        此經證人丙○○於原審（見原審九十二年一月二十一日言詞辯論筆錄）及本
        院審理時（本院九十二年十二月十日準備程序筆錄）證述甚詳。前開約定，
        對丙○○個人及被上訴人公司之業績，均屬有益，以當時經濟不景氣之社會
        狀況而言，一般公司亦未必會完全遵守內部額度之規定而放棄商機，各家公
        司對經理人授權爭取商機之彈性亦有不同，故方齡公司雖應知悉千泊公司並
        無額度可向被上訴人公司下訂單，但不能據以推論方齡公司明知丙○○無同
        意此項付款約定之權限。甚至丙○○於原審亦證稱：「公司會依據通知單上
        所載的付款條件收錢，如果有不同，因為我代表公司，所以可以決定這四十
        幾萬元的訂單，所以最後依照我跟客戶的協定。國眾公司的權責劃分辦法，
        五百萬元以下我可以決定的部分．．．因為不需要公司的指示，我就可以決
        定。」等語（見原審卷第三十三頁），故丙○○主觀上亦認定其有代被上訴
        人公司決定前開付款約定之權利，以其在被上訴人公司之職位，經銷商實無
        懷疑之餘地。上訴人主張方齡公司不知丙○○無權代理被上訴公司同意前開
        約定，為善意的第三人等語，應可採信。
    ５、方齡公司對於丙○○之經理權有何限制，以及依被上訴人公司規定丙○○可
        以同意何種付款約定等情並不知情，依據首揭公司法規定，被上訴人不得以
        對丙○○經理權之限制對抗方齡公司及上訴人，而主張不受前開付款約定之
        拘束。準此，千泊公司既未給付貨款，方齡公司依約即毋需負擔任何付款責
        任，系爭本票所擔保之九十萬六千一百五十元貨款債權並不存在。
五、綜上所述，上訴人主張系爭本票所擔保之九十萬六千一百五十元貨款債權，有特
    別付款約定為可採，被上訴人抗辯為無可取。從而，上訴人主張因千泊公司所交
    付方齡公司之支票未兌現，被上訴人自不得向方齡公司請求貨款，上訴人請求確
    認系爭本票擔保之九十萬零六千一百五十元之本票債權不存在，為有理由，應予
    准許。原審為上訴人敗訴之判決，尚有未洽。上訴意旨指摘原判決不當，求予廢
    棄改判，為有理由。爰由本院予以廢棄改判，如主文第二項所示。
六、因本案事證已臻明確，兩造其餘主張陳述及所提之證據，均毋庸再予審酌，附此
    敘明。
據上論結：本件上訴為有理由，依民事訴訟法第四百三十六條之一第三項、第四百五
十條、第七十八條、第四百六十三條，判決如主文。
中　　　華　　　民　　　國　　九十三　　年　　　三　　　月　　 十七 　　日
                            民事第五庭
                                  審判長法      官  吳青蓉
                                        法      官  羅富美
                                        法      官  張松鈞
正本係照原本作成
不得上訴
中　　　華　　　民　　　國　　九十三　　年　　　三　　　月　　 十七 　　日
                                        書  記  官  黃媚鵑
